---
title: "Ejemplos de uso del paquete {agromet}"
output: github_document
---

PRIMERO SE INSTALARÁ EL PAQUETE AGROMET:
  
#este paquete se encuentra publicado en su https://github.com/AgRoMeteorologiaINTA/agromet.
descargamos desde el repositorio de Github que puede ser bajando el archivo ZIP
o DE MANERA REMOTA

##Para la gente que usa windows: ver comentario al final sobre Rtools

```{r}
#Para instalar la versión de desarrollo desde GitHub, usá:
# install.packages("remotes")
remotes::install_github("AgRoMeteorologiaINTA/agromet", build_vignettes = TRUE)

#para usar vignette
vignette("estadisticas-e-indices-climaticos", "agromet") # hay disponible ejemplos

```

 
```{r setup, include=FALSE}
knitr::opts_chunk$set(echo = TRUE)

library(agromet)
library(dplyr)
library(lubridate)
library(ggplot2)
library(knitr)
library(tidyverse)
```

## Lectura de archivo NH

Asumiendo que los datos de estaciones meteorológicas están en una carpeta "datos" dentro del proyecto, la función `leer_nh()` funciona así:

```{r lectura}
datos <- leer_nh("nombre y ubicación del archivo") #hay que modificar
head(datos)

```

Además la funciónn `metadatos_nh()` devuelve un data frame con los metadatos de las estaciones que se puede utilizar para conocer el nombre y ubicación de las estaciones del SMN e INTA. 

En el paquete solo están disponibles los datos de la estación agrometeorológica de INTA Castelar (1951-2020), si quieren ver los datos solo basta con poner NH0358

```{r metadata}

metadatos_nh() 
metadatos_nh(codigo = "0111") #elijo la que yo quiero porque conozco su código

NH0358 # asi puedo ver los datos históricos de INTA Castelar

```

#COMENCEMOS A PROBAR ALGUNAS FUNCIONES

#FUNCIÓN PARA CALCULAR: Fecha media de primera y última helada
```{r dias_promedios}
  
fecha_media <- datos %>%
  filter(t_min <= 0) %>% 
 # summarise(dias_promedio(fecha))
  
  reframe(dias_promedio(fecha))    #con la versión dplyr 1.1.2 se usa la función reframe VER DE QUE SE TRATA EN PROFUNDIDAD
  
  kable(fecha_media)

```


#FUNCIÓN PARA CALCULO DEL INDICE DE TEMPERATURA Y HUMEDAD

```{r ith}

datos_ith <-  datos %>% 
  select(fecha,t_max,t_min,hr) %>% 
  filter(fecha >= "2020-01-01" & fecha < "2020-02-01") %>%
  mutate(tmed = round((t_max + t_min)/2,1), ith = round(ith(tmed, hr),1)) 

head(datos_ith)

```


## Conteo de días que cumplen con alguna condición

Para contar la cantidad de días con temperatura por encima de un umbral o días con precipitación igual a cero (o básicamente que cualquier variable cumpla con cualquier condición) se utiliza la función `umbrales()´

Por ejemplo si queremos la cantidad de días donde la temperatura máxima fue mayor o igual a 35 grados en toda la serie.

```{r umbrales-1}
datos %>% 
  group_by(fecha = lubridate::floor_date(fecha, "1 month")) %>% 
  reframe(umbrales(t_35 = t_max >= 35, 
                     t_0  = t_min <= 0)) %>%
  filter(lubridate::month(fecha) == 1) %>% 
  ggplot(aes(fecha, N)) +
  geom_line(aes(color = extremo))

```

Pero si quisiéramos hacer el mismo conteo para cada año y analizar la variabilidad climática:

```{r umbrales-2}
datos %>% 
  group_by(anio = floor_date(fecha, "year")) %>% 
  summarise(umbrales(t_30 = t_max >= 35))

```

Esta función también acepta contar cantidad de días según distintos umbrales. De yapa, un gráfico.


```{r umbrales-3}
datos %>% 
  group_by(anio = floor_date(fecha, "year")) %>% 
  summarise(umbrales(#t_30 = t_max >= 30, 
                     t_35 = t_max >= 35)) %>% 
  ggplot(aes(anio, N)) +
  geom_line(aes(color = extremo))
```
y con este grafico pueden por ejemplo analizar la variabilidad interanual de este índice y la tendencia



### Persistencia 

Un dato importante para cualquier extremo es la longitud de días *consecutivos* con el extremo. La función `olas` (olas de calor, olas de frío) divide una serie de fechas en eventos de observaciones consecutivas donde se da una condición lógica. 

```{r}
olas_de_temperatura <- datos %>% 
  reframe(olas(fecha, 
                 mucho_calor = t_max >= 35, 
                 helada = t_min <= 0))

head(olas_de_temperatura)
```

Nuevamente, se podría visualizar el cambio en la longitud promedio de las olas de calor y de olas de heladas de esta forma: 

```{r}
olas_de_temperatura %>% 
  group_by(ola, anio = year(inicio)) %>% 
  summarise(longitud = mean(longitud)) %>% 
  ggplot(aes(anio, longitud)) +
  geom_line() +
  geom_smooth(method = "glm", method.args = list(family = "quasipoisson")) +
  facet_wrap(~ola, scales = "free") 
```


###ANALISIS CON DATOS DE PRECIPITACIÓN


```{r}
datos_mensuales <- datos %>% 
  group_by(fecha = lubridate::round_date(fecha, "month")) %>% 
  reframe(precip = sum(precip, na.rm = TRUE),
                      etp = sum(etp, na.rm = TRUE))

head(datos_mensuales)
```



### Anomalía porcentual

Una primera aproximacion es calcular cuánto se desvía la precipitación cada mes de su valor típico en procentaje.

```{r}
datos_mensuales <- datos_mensuales %>% 
  group_by(mes = month(fecha)) %>% 
  mutate(anomalia = anomalia_porcentual(precip, na.rm = TRUE))

head(datos_mensuales)
```


### Deciles

Otor indicador que puede analizarse es el decil al que pertenece la precipitación de cada mes. 

```{r}
datos_mensuales <- datos_mensuales %>% 
  group_by(mes = month(fecha)) %>% 
  mutate(decil = decil(precip)) %>% 
  ungroup()

head(datos_mensuales)
```


## SPI

La función `spi` calcula el SPI para distintas escalas: 

```{r}
datos %>% 
  summarise(spi(fecha, precip, 1:24)) %>% 
  head()
```

La salida se puede graficar fácilmente con ggplot (NO SE PORQUE NO FUNCIONO, AHORA TARDA MUCHO OJO!)

```{r}
referencia <- datos %>% 
  filter(year(fecha) <= 1980) %>% 
  reframe(spi_referencia(fecha, precip))

datos %>% 
  reframe(spi(fecha, precip, 1:24, 
                referencia = referencia)) %>% 
  ggplot(aes(fecha, escala)) +
  geom_contour_filled(aes(z = spi, fill = stat(level_mid))) +
  scale_fill_gradient2()
```

### Índice de intensidad de sequía de Palmer

Un indicador de sequía muy utilizado es el PDSI (Palmer Drought Severity Index) que además de la precipitación, tiene en cuenta la evapotranspiración potencial (etp) y la capacidad de carga (cc) del suelo. agromet provee una función `pdsi()` que computa el PSDI usando los coeficientes originales de Palmer y una función `pdsi_ac()` que usa la version autocalibrada.


```{r}
datos %>% 
  group_by(fecha = floor_date(fecha, "month")) %>% 
  summarise(prcp = sum(precip, na.rm = TRUE),
            etp = sum(etp, na.rm = TRUE)) %>% 
  ungroup() %>% 
  mutate(pdsi_ac = pdsi_ac(prcp, etp,cc=180),
         pdsi    = pdsi(prcp, etp,cc=180)) %>% 
  ggplot(aes(fecha, pdsi)) +
  geom_line() +
  geom_line(aes(y = pdsi_ac), color = "red")
```


#VAMOS A MAPEAR
 mapear()    escala_pp_diaria()   mapa_argentina()


```{r mapear}
 # Argentina y sus provincias
 ggplot() +
   geom_sf(data = mapa_provincias())

# Algunas provincias y sus departamentos
 ggplot() +
   geom_sf(data = mapa_provincias(provincias = c("La Pampa"),
                                 departamentos = TRUE))
 
```

Para este ultimo ejemplo, les dejo los datos y la escala para que vean como se usan

```{r mapa}

datos_ppsem <- read_table("Datos/pp23-29no.dat")

#si tenes definida una escala de colores en formato .lvl
escala_semanal <- leer_surfer("Datos/PP-semanal.lvl")

datos_ppsem %>% 
  with(mapear(valor= PROMEDIO, lat= LATITUD, lon= LONGITUD, cordillera = TRUE,
              escala = escala_semanal,
              titulo = "Precipitacion", fuente = "Fuente: datos de ejemplo"))


mapa <- with(datos_ppsem,mapear(valor= PROMEDIO,lon = LONGITUD,lat = LATITUD,
                           cordillera = TRUE,
                           escala = escala_pp_mensual,
                           variable = "mm",
                           titulo = "Precipitación del mes de Enero/2020",
                           fuente = "Fuente: datos estaciones SMN e INTA")) 
   


```





#COMENTARIO EXTRA
para poder correr cualquier paquete de R en Windows y trabajen juntos es necesario instalar Rtools
todo funciona pero es mejor tenerlo instalado

#pasos a seguir.
1- bajar la versión desde CRAN https://cran.rstudio.com/bin/windows/Rtools/
2- Instalarla
3- hay que crear un archivo especifico para que R pueda acceder a Rtools, para ello corré esta línea desde Rstudio:    
#  writeLines('PATH="${RTOOLS40_HOME}\\usr\\bin;${PATH}"', con = "~/.Renviron")
4- luego hay que verificar si está bien instalado y tambien desde Rstudio corré esta:  
# Sys.which("make")
en la cual tenes que ver que te aparezca este mensaje:   C:\\rtools40\\usr\\bin\\make.exe

la versión de Rtool tiene que ser igual a la de R

# y listo!

